【裁判字號】    97,訴,2558
【裁判日期】    980526
【裁判案由】    偽證
【裁判全文】
臺灣彰化地方法院刑事判決              97年度訴字第2558號
公  訴  人  臺灣彰化地方法院檢察署檢察官
被      告  甲○○
上列被告因偽證案件，經檢察官提起公訴（九十七年度偵字第五
五０四號），本院判決如下：
    主    文
甲○○證人，於檢察官偵查時及於執行審判職務之公署審判時，
於案情有重要關係之事項，供前具結，而為虛偽陳述，處有期徒
刑月，緩刑年，並應向公庫支付新臺幣拾萬元。
    犯罪事實
一、甲○○與乙○○（所涉肇事逃逸罪嫌，業經本院以九十五年
    度交訴字第一四三號判決無罪，上訴後經臺灣高等法院臺中
    分院以九十七年度交上訴字第四八一號判決駁回上訴確定）
    為朋友關係，於民國九十五年一月十四日凌晨二時二十五分
    許，由甲○○駕駛乙○○母親蔡黃愛所有之車牌號碼八五一
    ０－ＬＦ號自用小客車，搭載酒醉之乙○○返家，途經彰化
    縣埔心鄉○○村○○路○段三八０號北側處時，不慎追撞前
    方由楊東榮騎乘之車牌號碼ＮＰＲ－三二八號重型機車，致
    楊東榮人車倒地後受有背、兩下肢挫傷併背擦傷、左足擦傷
    、兩膝及左臂擦傷等傷害（所涉過失傷害罪嫌，未據告訴）
    ，惟甲○○於肇事致楊東榮受傷後，未留在現場採取救護措
    施及其他必要處置，隨即駕車逃離現場（甲○○涉嫌肇事逃
    逸罪嫌部分，已據臺灣彰化地方法院檢察署以九十五年度偵
    字第二九四七號為不起訴處分確定）。嗣經臺灣彰化地方法
    院檢察署認乙○○涉有肇事逃逸罪嫌而將之列為被告，分九
    十五年度偵字第二九四七號公共危險案件偵辦，詎甲○○明
    知具結作證之證人有據實陳述之義務，不得為匿、飾、增、
    減之虛偽陳述，卻為圖卸責及免其駕照遭吊扣影響開車送貨
    生計，竟基於偽證之接續犯意，於九十五年四月二十六日，
    在臺灣彰化地方法院檢察署九十五年度偵字第二九四七號乙
    ○○被訴公共危險案件中，以證人身分，於檢察官就該案情
    有重要關係之事項訊問時，供前具結後虛偽證述：「（問：
    案發當晚從事何事？）我搭王凱泓的車一起去唱歌，乙○○
    自己開車載他的朋友去，後來我們都有喝酒、吃東西，我喝
    酒了，就去乙○○的車上休息，後來他們有約去吃東西，我
    沒有下車，在車上睡覺，後來乙○○就上車找我要回家，當
    時我坐在副駕駛座，由乙○○開車，當時我在睡覺並不知道
    有發生撞擊，隔天乙○○打電話給我，我才知道有發生車禍
    。」等語，再於九十七年四月十五日，在臺灣高等法院臺中
    分院審理九十七年度交上訴字第四八一號乙○○公共危險案
    件時，供前具結後偽稱：「（問：離開ＫＴＶ後回家，你坐
    何人的車？）是坐被告（即乙○○）的車回到他的家。王凱
    泓是在被告的家等我。我就被王凱泓載回我家。」、「（問
    ：你何時知道車子有撞到？）我是隔天才知道的。是被告打
    電話給我，說車子有擦撞到。」、「（問：王凱泓說因為被
    告喝得很醉，所以你開被告的車？）不是。」等詞，而就該
    案件案情有重要關係之事項為虛偽之陳述，致使職司偵查、
    審判該案之檢察官、法官有陷於錯誤而產生誤判之危險。俟
    經本院九十五年度交訴字第一四三號判決、臺灣高等法院臺
    中分院九十七年度交上訴字第四八一號判決均認定乙○○非
    該車輛駕駛人，判決無罪確定，並認甲○○所證與事實不符
    ，而查獲上情。
二、案經臺灣高等法院臺中分院檢察署函送臺灣彰化地方法院檢
    察署偵查起訴。
    理    由
一、證據能力部分：
    本案下列引用之供述及非供述證據，經本院依法踐行調查證
    據程序，公訴人及被告甲○○均不爭執各該證據之證據能力
    ，且亦查無依法應排除其證據能力之情形，是後述所引用證
    據之證據能力皆無疑義，合先敘明。
二、認定犯罪事實所憑之證據及理由：
    訊據被告甲○○固坦承先後於九十五年四月二十六日在臺灣
    彰化地方法院檢察署偵查庭、於九十七年四月十五日在臺灣
    高等法院臺中分院審理庭，針對乙○○被訴公共危險案件，
    供前具結證稱係乙○○駕駛八五一０－ＬＦ號車輛肇事逃逸
    等情，惟矢口否認有何偽證之犯行，辯稱：於九十五年一月
    十四日凌晨，從ＫＴＶ到第一市場吃宵夜直到最後回乙○○
    家的路程，都是由乙○○開八五一０－ＬＦ號車輛，當時其
    喝醉了，所以全程都坐在副駕駛座，並未下車吃宵夜，也非
    該車駕駛人，車禍時其在睡覺不知道發生撞擊，是隔天才知
    道乙○○撞傷楊東榮並逃逸之事，其在偵審作證所說的話均
    屬實，並無偽證云云。惟查：
(一)本院認定被告甲○○為九十五年一月十四日凌晨二時二十五
    分許，駕駛車牌號碼八五一０－ＬＦ號車輛之肇事逃逸者：
  1.上開蔡黃愛所有之車牌號碼八五一０－ＬＦ號自用小客車，
    於九十五年一月十四日凌晨二時二十五分許，沿彰化縣埔心
    鄉○○村○○路由東往西方向行駛，途經員鹿路一段三八０
    號北側處時，自後方追撞亦沿同方向行駛於前由楊東榮所騎
    乘之車牌號碼ＮＰＲ－三二八號重型機車，楊東榮因而人車
    倒地，受有背、兩下肢挫傷併背擦傷、左足擦傷、兩膝及左
    臂擦傷等傷害，且肇事者於肇事後隨即逃逸之事實，此有被
    害人楊東榮於警詢之指述、證人陳膺升、蔡黃愛於警詢之證
    述、道路交通事故現場圖、道路交通事故調查報告表(一)、
    (二)、照片二十九張、行政院衛生署彰化醫院診斷證明書、
    車籍資料作業詳細畫面、彰化縣埔心鄉調解委員會調解書附
    於本院九十五年度交訴字第一四三號乙○○公共危險等案卷
    可稽（見彰化縣警察局溪湖分局溪警分偵字第０九五０００
    ０二八二號卷），並經本院調取該案全部卷證核閱屬實。
  2.被告甲○○雖以前揭情詞置辯。惟稽諸乙○○於伊被訴公共
    危險案件中，迭自警詢、偵查迄審理時，均否認伊係八五一
    ０－ＬＦ號車輛駕駛人，辯稱：九十五年一月十四日凌晨唱
    完歌後，大家相約去吃宵夜，伊因喝了很多酒，所以由甲○
    ○開八五一０－ＬＦ號車輛，從闔家歡ＫＴＶ載伊、張嘉文
    、王長春去第一市場吃宵夜，伊因喝醉並未下車，吃完宵夜
    後亦由甲○○開車載伊、張嘉文、王長春回闔家歡ＫＴＶ讓
    張嘉文、王長春下車，之後甲○○再繼續開該車載伊回家，
    伊因酒醉，自始都坐在副駕駛座睡覺，案發當時伊並未駕車
    ，而甲○○因怕駕照被吊扣影響其開車送貨之工作，故與伊
    、王凱泓商量找人頂替之事等語。復觀之證人即與甲○○、
    乙○○車輛同時自闔家歡ＫＴＶ開至第一市場，再駛回闔家
    歡ＫＴＶ，最後目的地亦為乙○○埔心住處之王凱泓，於本
    院審理乙○○公共危險案件時，具結證陳：渠等唱完ＫＴＶ
    後，還有到員林第一市場吃宵夜，在離開ＫＴＶ要去吃宵夜
    時，因為渠看乙○○比較醉，就在ＫＴＶ裡面講好，請甲○
    ○跟乙○○同車比較安全，渠再到乙○○家接甲○○回去，
    乙○○、甲○○都同意，所以乙○○跟甲○○同一部車，由
    甲○○開車，吃宵夜時，甲○○、渠及渠車上其他人都有下
    車，乙○○因為有點醉所以沒下車，吃完宵夜後，一樣是甲
    ○○從宵夜的地方開回ＫＴＶ，但從ＫＴＶ要回乙○○埔心
    家時，是誰開乙○○的車，渠就沒有辦法確認了；當晚回到
    乙○○家後，渠有看到乙○○、甲○○他們二人在看那部車
    ，車子前方有擦撞，渠有問他們二人，甲○○如何回答渠忘
    記了，但意思就是有撞到人，乙○○一樣好像說有撞到東西
    ，渠有提出要不要回現場去看，三人也有討論回現場去看的
    事，事後乙○○及甲○○都有打電話跟渠討論車禍一事，乙
    ○○電話中有提到要不要找人頂替，甲○○在電話中也有說
    要不要找人出來頂替，乙○○跟甲○○在電話中都有互說是
    對方開的車，他們是在不同時間，各自打了很多通電話跟渠
    討論這件事等語（見本院九十五年度交訴字第一四三號卷第
    四八至五三頁）；另證人張嘉文於臺灣高等法院臺中分院審
    理該案時，亦結證稱：當晚前往第一市場吃宵夜時，看不出
    甲○○有酒醉，而乙○○酒醉不清醒，是伊扶乙○○上乙○
    ○的車，由甲○○開乙○○的車，到第一市場後，伊、甲○
    ○、王凱泓、王長春有下車吃宵夜，乙○○酒醉無法起來，
    所以沒有下車吃宵夜，吃完宵夜後有再回ＫＴＶ，是由甲○
    ○開乙○○的車載乙○○及伊，而王凱泓則載王長春，回到
    ＫＴＶ伊要下車時，是甲○○開乙○○的車，因為甲○○要
    放伊下車時，伊有轉頭看開車的地方。所以從ＫＴＶ去吃宵
    夜，再回到ＫＴＶ讓伊下車離開時，乙○○都一直在副駕駛
    座等詞（見臺灣高等法院臺中分院九十七年度交上訴字第四
    八一號卷第六五至六六頁），顯核與被告甲○○所稱當晚其
    喝醉，自始都未駕駛八五一０－ＬＦ號車輛，也未下車吃宵
    夜云云不符，而乙○○所辯各節，除案發之際究為何人駕車
    一事外，其餘均與證人王凱泓、張嘉文結證大致符合。考諸
    證人王凱泓於偵、審中之證詞頗為一致，皆如實證陳渠不知
    究係何人駕車，甲○○、乙○○都互指對方為駕駛人，且甲
    ○○、乙○○都想找人頂替等語，而王凱泓、張嘉文與甲○
    ○、乙○○均係朋友關係，於該案進行期間，亦未見證人王
    凱泓、張嘉文有何偏袒某人之舉，況證人王凱泓、張嘉文與
    甲○○、乙○○皆無仇恨，當無甘冒偽證之風險而誣陷、袒
    護任何一方之情形。
  3.又參之被告甲○○於該案在臺灣高等法院臺中分院作證稱：
    九十五年一月間，其在田尾工作，做音響送貨司機，在九十
    二年時其曾因酒駕被吊扣駕照一年；其於九十五年一月十四
    日有與乙○○等人一起去ＫＴＶ，其是坐張凱泓的車去ＫＴ
    Ｖ的，當天還有去市場吃東西，開兩台車去，其是坐乙○○
    的車去市場，何人開車其忘記了，回來時其亦是坐乙○○的
    車，何人開車其不確定，離開ＫＴＶ後回家，其是坐乙○○
    的車先回到乙○○家，王凱泓在乙○○家等其，之後其被王
    凱泓載回其家，當天會先到乙○○家的原因，是因為王凱泓
    家離其家比較近，其和乙○○喝的很醉，王凱泓沒有喝酒，
    他很清醒，從ＫＴＶ要回家，為何其會坐乙○○的車，其也
    不知道，為何其不是坐清醒的人的車，而坐很醉的人的車，
    而且不是先回其家，這點其無法解釋等語（見臺灣高等法院
    臺中分院九十七年度交上訴字第四八一號卷第五五至五七頁
    ）。被告甲○○既證稱：當天其是坐王凱泓的車去ＫＴＶ，
    其與乙○○都喝得很醉，張凱泓很清醒等詞，則被告甲○○
    初始既係搭乘王凱泓之車前往ＫＴＶ，最後亦由王凱泓載其
    回家，何以被告甲○○自ＫＴＶ回家時，不直接搭乘王凱泓
    之車，反倒坐已喝醉之乙○○所駕車輛返回乙○○家，再由
    王凱泓開車至乙○○住處載甲○○回家？且被告甲○○對於
    從ＫＴＶ至第一市場吃宵夜，自第一市場回ＫＴＶ，再從Ｋ
    ＴＶ返家之過程中，究係由何人開車，竟均推稱不知道，此
    皆與常理明顯相違。另甲○○自承係音響器材之送貨司機，
    既以駕駛為業，駕照對其而言，自較一般人重要，而其亦供
    承曾於九十二年間因酒駕被吊扣駕照一年，此與乙○○所稱
    ：甲○○因怕駕照被吊扣影響其開車送貨之工作，故與伊、
    王凱泓商量找人頂替等語正相吻合。
  4.以上各節相互勾稽，足認證人王凱泓、張嘉文之證言及乙○
    ○所述較具有可信性，被告甲○○之辯解頗多可疑。基上，
    依據證人王凱泓、張嘉文上開證詞，事故發生當日乙○○甚
    醉，因而改由被告甲○○自闔家歡ＫＴＶ駕車去第一市場吃
    宵夜，被告甲○○有下車，乙○○未下車，之後復由被告甲
    ○○開車回ＫＴＶ一節，足可認定。而本案果非由被告甲○
    ○駕車肇事，何以被告甲○○心虛否認當晚其曾開車往返闔
    家歡ＫＴＶ與第一市場間吃宵夜之事？綜上各情以觀，本院
    認斯時自闔家歡ＫＴＶ駕車返回乙○○埔心住處者，仍係被
    告甲○○，並無換手駕駛，被告甲○○辯稱駕車肇事逃逸行
    為人係乙○○一節，不足採信。
  5.又證人蔡黃愛於該案警詢時所證：「……我兒子次子乙○○
    跟我說是和他人駕重機車發生車禍，該重機車駕駛人不要緊
    。」等語，證人江宜賢陳稱：「……乙○○回答說是撞倒機
    車，受傷的人沒怎樣，沒什麼。……」等詞，均僅謂乙○○
    提及上開車輛是與機車發生車禍，該機車駕駛人沒怎樣之情
    ，並未論及乙○○有自承係伊駕車肇事。再觀之被害人楊東
    榮所提彰化縣埔心鄉調解委員會調解書，其上係以車主蔡黃
    愛為調解聲請人，且載明「聲請人於九十五年一月十四日凌
    晨二時三十分所擁有車輛車號八五一０－ＬＦ號自小客車因
    借甲○○駕駛行徑（經）埔心鄉○○村○○路○段三八０號
    前與對造人駕駛機車車號ＮＰＲ－三二八發生交通事故，…
    …」情事，乃記載甲○○為交通事故肇事人，乙○○並非以
    駕駛人身分參與協調。綜上，乙○○縱有未待被告甲○○出
    面，即偕其母蔡黃愛片面與被害人楊東榮調解賠償一情，亦
    難遽謂乙○○必有何可疑或悖於常情之處。
  6.本案於偵查中經檢察官囑託法務部調查局，就乙○○與甲○
    ○二人予以進行測謊鑑定，結果顯示：乙○○對於(1)「肇事
    時是你駕車？」（乙○○答稱否）(2)「肇事時係甲○○駕車
    ？」（乙○○答稱是）兩項問題回答時，測試呈情緒波動反
    應，研判有說謊；而甲○○對於(1)「肇事時是你駕車？」（
    甲○○答稱否）(2)「肇事時係乙○○駕車？」（甲○○答稱
    是）兩項問題回答時，測試無情緒波動反應，研判未說謊，
    此固有該局九十五年六月十四日調科參字第０九五００二七
    四五六０號測謊報告書暨所附測謊過程參考資料在卷可查。
    惟按測謊係依「犯罪嫌疑人從事犯罪行為後，因恐懼法律後
    果，故極力逃避，說謊為其自衛之本能亦係表徵，然其生理
    必然異常，故由其生理反應之異常研判有無說謊」之理論，
    由主持測試人員操控測試儀器，並輔以各種問卷方式（如控
    制問題法、混合問題法）訊問受測者，即由測謊人員作問卷
    內容之調查，進而解讀其測試儀器上所顯現受測者之反應，
    且於測試前宜先由主持測試之人員與受測者晤談，並告知測
    謊之大致流程，期使受測者能處於正常而非因無知致生恐懼
    之生、心理狀態下受測。故影響測謊正確之因素除繫於受測
    者是否有疾病、藥物、疲勞、懷孕、環境、少年犯之因素影
    響外，尚須視測謊人員之經驗、對案情有無深入瞭解、是否
    確遵測謊程序及儀器之精密性等等，因而測謊結果雖有證據
    能力，然此證據之證明力尚非即屬確鑿而無瑕疵可疑，易言
    之，仍須其他證據相互配合，始可為認定犯罪事實之根據。
    準此，最高法院八十五年度臺上字第五七九一號判決意旨即
    揭櫫：「測謊之鑑驗，係就受測人對相關事項之詢答，對應
    其神經、呼吸、心跳等反應而判斷，其鑑驗結果有時亦因受
    測人之生理、心理因素而受影響，該鑑驗結果固可為審判之
    參考，但非為判斷之唯一及絕對之依據，鑑驗結果是否可採
    ，應由法院斟酌取捨。」等語。徵之該測試結果，與現有卷
    內事證不符，則該測謊鑑定報告之刑事證明力，難謂已確鑿
    而無瑕疵，從而，本院尚無從憑以據為有利於被告甲○○之
    認定基礎。
  7.再者，乙○○被訴肇事逃逸案件，已據本院九十五年度交訴
    字第一四三號判決無罪，並經臺灣高等法院臺中分院九十七
    年度交上訴字第四八一號判決駁回上訴確定在案，業經本院
    核閱前開案件全部卷證無訛，並有上揭判決書附卷得憑。
  8.從而，被告甲○○確有於前揭時地，駕駛車輛撞擊楊東榮致
    傷並逃逸之犯罪事實，至屬灼然，洵堪認定。
(二)被告甲○○偽證罪部分：
    被告甲○○確有駕車撞傷楊東榮並逃逸之行為，已如前述，
    而被告甲○○猶分別於前揭乙○○被訴公共危險案件偵查、
    審理時，供前具結後為如犯罪事實欄所載之證述內容，此有
    各該偵查、審判筆錄及證人結文存卷可佐（見臺灣彰化地方
    法院檢察署九十五年度偵字第二九四七號卷第十一、十四頁
    ，臺灣高等法院臺中分院九十七年度交上訴字第四八一號卷
    第五五、五六、五九頁），且經本院調閱前開卷宗查明無訛
    ，堪認被告甲○○為上開證述時，應均已明瞭其具結之義務
    及偽證之處罰，自有一定之心理強制力趨使其據實陳述，惟
    在此客觀程序下仍為反此事實之證述，足徵證人即被告甲○
    ○有虛偽陳述之偽證意向與故意。本案事證明確，被告甲○
    ○偽證犯行，堪以認定。
三、論罪科刑部分：
(一)核被告甲○○所為，係犯刑法第一百六十八條之偽證罪。其
    於偵查及臺灣高等法院臺中分院審理時，先後二次供前具結
    後所為之虛偽陳述，要屬基於同一偽證之犯意，利用乙○○
    涉犯之同一案件於偵查及審理之同一犯罪機會，接續而為之
    二次行為，係侵害同一法益，為接續犯，屬實質上之一罪。
    公訴意旨認係被告甲○○所為乃犯意各別，行為互殊之二行
    為，應予分論併罰，尚有誤會。
(二)爰審酌被告甲○○為圖脫免刑責及保有駕照，而於偵查、審
    理中，為上開有利於己之虛偽證述等犯罪動機、目的，又被
    告甲○○先後所為之偽證行為計二次，其偽證之內容足使檢
    察官、法官有陷於錯誤而產生誤判之危險，已嚴重侵害國家
    司法權之正確行使，且耗費司法資源，及其否認犯行之犯後
    態度等一切情狀，量處如主文所示之刑。
(三)又被告甲○○前未曾因故意犯罪受有期徒刑以上刑之宣告，
    此有臺灣高等法院被告前案紀錄表可按，其一時心存僥倖、
    思慮未周，為卸免罪責而為偽證，致罹刑章，固然可議，然
    本院綜合各情，並斟酌個案處遇妥適性，認被告甲○○經此
    論罪科刑之教訓，當知所警惕，應無再犯之虞，本院認對其
    所宣告之刑，以暫不執行為適當，爰依刑法第七十四條第一
    項第一款、第二項第四款規定，併宣告被告甲○○緩刑三年
    ，並命向公庫支付新臺幣十萬元，以勵自新。
(四)本案被告甲○○之偽證犯行，既賡續犯至九十七年四月十五
    日為止，並不符合中華民國九十六年罪犯減刑條例所定之減
    刑要件，尚無依該條例規定予以減刑之餘地，併此敘明。
據上論斷，應依刑事訴訟法第二百九十九條第一項前段，刑法第
一百六十八條、第七十四條第一項第一款、第二項第四款，判決
如主文。
本案經檢察官賴志盛到庭執行職務。
中    華    民    國    98    年    5     月    26    日
                  刑事第五庭  審判長法  官  周  淡  怡
                                    法  官  蔡  家  瑜
                                    法  官  周  莉  菁
以上正本證明與原本無異。
如不服本判決，應於判決送達後十日內向本院提出上訴狀（須附
繕本），上訴於臺灣高等法院臺中分院。
中    華    民    國    98    年    6     月    1     日
                                    書記官  卓  俊  杰
附錄本判決論罪科刑法條：
刑法第168條：
於執行審判職務之公署審判時或於檢察官偵查時，證人、鑑定人
、通譯於案情有重要關係之事項，供前或供後具結，而為虛偽陳
述者，處7年以下有期徒刑。


司法院資訊處製作；財團法人民間司法改革基金會備份。
